---
title: "Demo: Estimasi Prevalensi dengan Desain Survei Kompleks di R"
description: "Contoh alur analisis yang kami pakai untuk data survei kesehatan seperti SKI — diperagakan dengan data terbuka NHANES dan paket R survey."
date: 2026-09-01
image: thumbnail.svg
categories: [R, Analisis Survei Kompleks, Demo Metode]
author:
  - Tim Numera Data
engine: knitr
---

::: {.project-meta}
::: {}
[Jenis]{.label}

[Demo metode]{.value}
:::
::: {}
[Data]{.label}

[NHANES 2009–2010 (terbuka)]{.value}
:::
::: {}
[Tools]{.label}

[R · survey · ggplot2]{.value}
:::
::: {}
[Relevan untuk]{.label}

[SKI, SDKI, Riskesdas]{.value}
:::
:::

::: {.callout-note}
## Tentang halaman ini
Ini adalah **demonstrasi metode**, bukan proyek klien. Datanya berasal dari survei kesehatan
nasional Amerika Serikat (NHANES 2009–2010) yang tersedia terbuka di paket R `survey`, sehingga
seluruh kode bisa Anda jalankan ulang. Alur yang sama kami gunakan untuk survei kesehatan
Indonesia yang juga memakai desain sampel kompleks.
:::

## Mengapa desain survei penting?

Survei kesehatan berskala besar tidak memilih responden secara acak sederhana. Sampel diambil
bertahap (**klaster**), dibagi per wilayah (**strata**), dan tiap responden mewakili jumlah
penduduk yang berbeda (**bobot**). Jika ketiganya diabaikan, estimasi prevalensi bisa bias dan
interval kepercayaannya terlalu sempit.

## Data dan desain survei

```{r}
#| label: setup
#| message: false
library(survey)
library(dplyr)
library(ggplot2)
library(scales)

knitr::opts_chunk$set(dev = "png", dev.args = list(bg = "transparent"), dpi = 150)
INK <- "#64748B"
theme_set(
  theme_minimal(base_size = 13) +
    theme(
      text = element_text(colour = INK), axis.text = element_text(colour = INK),
      panel.grid.major = element_line(colour = alpha(INK, .18), linewidth = .4),
      panel.grid.minor = element_blank(),
      plot.background = element_rect(fill = "transparent", colour = NA),
      panel.background = element_rect(fill = "transparent", colour = NA),
      legend.position = "top", legend.justification = "left",
      legend.background = element_rect(fill = "transparent", colour = NA)
    )
)
pct <- function(x, d = 1) percent(x, accuracy = 10^-d, decimal.mark = ",")
num <- function(x, d = 2) number(x, accuracy = 10^-d, decimal.mark = ",", big.mark = ".")

data(nhanes)  # NHANES 2009–2010: kolesterol total > 240 mg/dL (HI_CHOL)
dat <- nhanes |>
  mutate(
    usia = factor(agecat, labels = c("0–19", "20–39", "40–59", "60+")),
    jenis_kelamin = factor(RIAGENDR, labels = c("Laki-laki", "Perempuan")),
    ras = factor(race, labels = c("Hispanik", "Kulit putih non-Hispanik",
                                  "Kulit hitam non-Hispanik", "Lainnya"))
  )

# Deklarasi desain: klaster (PSU), strata, dan bobot pemeriksaan
desain <- svydesign(id = ~SDMVPSU, strata = ~SDMVSTRA, weights = ~WTMEC2YR,
                    nest = TRUE, data = dat)
desain
```

Data berisi **`r num(nrow(dat), 0)` responden**; `r num(sum(!is.na(dat$HI_CHOL)), 0)` di
antaranya memiliki hasil pemeriksaan kolesterol.

## Langkah 1 — Bandingkan estimasi tanpa dan dengan bobot

```{r}
#| label: tbl-bobot
#| tbl-cap: "Prevalensi kolesterol tinggi: estimasi naif vs estimasi yang memperhitungkan desain survei."
naif <- mean(dat$HI_CHOL, na.rm = TRUE)
naif_se <- sqrt(naif * (1 - naif) / sum(!is.na(dat$HI_CHOL)))
terbobot <- svymean(~HI_CHOL, desain, na.rm = TRUE)
ik <- confint(terbobot)

tibble(
  Metode = c("Tanpa bobot (acak sederhana)", "Desain survei kompleks"),
  Prevalensi = c(pct(naif), pct(coef(terbobot))),
  `IK 95%` = c(paste(pct(naif - 1.96 * naif_se), "–", pct(naif + 1.96 * naif_se)),
               paste(pct(ik[1]), "–", pct(ik[2]))),
  `Galat baku (poin %)` = c(num(naif_se * 100), num(SE(terbobot) * 100))
) |>
  knitr::kable(align = "lrrr")
```

Mengabaikan desain survei menghasilkan prevalensi **`r pct(naif)`**, sedangkan estimasi yang
benar adalah **`r pct(coef(terbobot))`**. Galat baku yang benar juga
**`r num(SE(terbobot) / naif_se, 1)` kali lebih besar** daripada galat baku naif — tanpa desain survei, kita akan terlalu
yakin terhadap angka yang keliru.

## Langkah 2 — Prevalensi per kelompok dengan interval kepercayaan

```{r}
#| label: fig-prevalensi
#| fig-cap: "Prevalensi kolesterol tinggi terbobot menurut kelompok usia dan jenis kelamin. Garis menunjukkan IK 95%."
#| fig-width: 7.5
#| fig-height: 4
per_kel <- svyby(~HI_CHOL, ~usia + jenis_kelamin, desain, svymean, na.rm = TRUE)
per_kel <- per_kel |>
  as_tibble() |>
  mutate(bawah = pmax(HI_CHOL - 1.96 * se, 0), atas = HI_CHOL + 1.96 * se)

WARNA <- c("Laki-laki" = "#2A78D6", "Perempuan" = "#EB6834")
geser <- position_dodge(width = .45)

ggplot(per_kel, aes(usia, HI_CHOL, colour = jenis_kelamin)) +
  geom_errorbar(aes(ymin = bawah, ymax = atas), width = 0, linewidth = .9, position = geser) +
  geom_point(size = 3.2, position = geser) +
  scale_colour_manual(values = WARNA, name = NULL) +
  scale_y_continuous(labels = \(x) pct(x, 0), limits = c(0, NA),
                     expand = expansion(mult = c(0, .08))) +
  labs(x = "Kelompok usia (tahun)", y = "Prevalensi terbobot")
```

```{r}
#| echo: false
lk60 <- per_kel |> filter(usia == "60+", jenis_kelamin == "Laki-laki")
pr60 <- per_kel |> filter(usia == "60+", jenis_kelamin == "Perempuan")
```

Prevalensi naik tajam setelah usia 20 tahun. Pada kelompok **60 tahun ke atas**, pola kedua jenis
kelamin berpisah: `r pct(pr60$HI_CHOL)` pada perempuan dibanding `r pct(lk60$HI_CHOL)` pada
laki-laki, dan interval kepercayaannya tidak bertumpang tindih.

## Langkah 3 — Regresi logistik dengan desain survei

```{r}
#| label: tbl-or
#| tbl-cap: "Odds ratio kolesterol tinggi dari regresi logistik terbobot (svyglm)."
model <- svyglm(HI_CHOL ~ usia + jenis_kelamin + ras, design = desain,
                family = quasibinomial())

hasil <- cbind(OR = exp(coef(model)), exp(confint(model)),
               p = summary(model)$coefficients[, 4])[-1, ]

tibble(
  Variabel = sub("^(usia|jenis_kelamin|ras)", "", rownames(hasil)),
  Kelompok = c(rep("Usia (ref: 0–19)", 3), "Jenis kelamin (ref: laki-laki)",
               rep("Ras/etnis (ref: Hispanik)", 3)),
  OR = num(hasil[, "OR"]),
  `IK 95%` = paste(num(hasil[, 2]), "–", num(hasil[, 3])),
  p = ifelse(hasil[, "p"] < .001, "<0,001", num(hasil[, "p"], 3))
) |>
  knitr::kable(align = "llrrr")
```

```{r}
#| echo: false
or_pr <- hasil["jenis_kelaminPerempuan", ]
```

Setelah dikontrol usia dan ras/etnis, perempuan memiliki odds kolesterol tinggi
**`r num(or_pr["OR"])` kali** dibanding laki-laki (IK 95%: `r num(or_pr[2])`–`r num(or_pr[3])`).

## Keterbatasan

- Demo ini **deskriptif dan tidak menggambarkan kondisi Indonesia** — tujuannya memperagakan metode.
- Model sengaja dibuat sederhana; analisis nyata memerlukan kerangka konseptual, pemilihan variabel,
  dan pemeriksaan asumsi yang lebih lengkap.
- Kelompok usia 0–19 tahun jarang mengalami kolesterol tinggi, sehingga odds ratio kelompok usia
  lain terhadapnya memiliki interval yang lebar.

## Bagaimana kami menerapkannya

Untuk data seperti **SKI 2023**, alurnya sama: deklarasi desain survei sesuai dokumentasi
survei, estimasi prevalensi dengan IK 95%, lalu analisis multivariabel dengan `svyglm`. Hasilnya
bisa disajikan sebagai tabel siap publikasi (misalnya dengan `gtsummary`) atau laporan Quarto
seperti halaman ini.
